臺灣雲林地方法院民事裁定　　　　　　　100年度保險字第9號
原　　　告　沈瑞敏
訴訟代理人　洪秀一律師
被　　　告　國泰人壽保險股份有限公司
法定代理人　蔡宏圖
訴訟代理人　謝政恩
　　　　　　陳銘鐘
上列當事人間請求給付保險金事件，本院裁定如下：
    主  文
本件移送臺灣臺北地方法院。
  理  由
一、按訴訟，對於私法人之訴訟，由其主事務所或主營業所所在
    地之法院管轄；又訴訟之全部或一部，法院認為無管轄權者
    ，依原告聲請或依職權以裁定移送其管轄法院，民事訴訟法
    第2 條第2 項、第28條第1 項分別定有明文。是當事人間若
    無專屬管轄之情形，亦無特別審判籍之適用，則應回歸普通
    審判籍之規定，合先敘明。
二、原告主張：本件係依保單號碼G00000-000國泰人壽福利團體
    傷害保險契約（下稱系爭保險契約）請求被告公司給付保險
    金，雖系爭保險契約有約定合意管轄，但原告是受益人並不
    受系爭保險契約合意管轄的拘束。又被告公司若應依系爭保
    險契約給付保險金時，會依受益人指定之帳戶匯款，而未指
    定帳戶時，則以支票寄送支付，故其履行地應可認係在受益
    人即原告之住所地或所在地，故鈞院亦有管轄權等情。被告
    則辯稱：依系爭保險契約第30條之約定，因系爭保險契約涉
    訟，以要保人住所地之地方法院為第一審管轄法院，而系爭
    保險契約之要保人為法務部，其住所為台北市○○○路○段
    130 號，係在臺灣臺北地方法院（下稱臺北地院）管轄區內
    ，本件自應由臺北地院審理。又被告公司為了服務客人，並
    無特別債務履行的地點，匯款或是現場交付皆可，因此聲請
    移轉管轄等語。
三、經查：
  (一)被告公司雖主張依系爭保險契約第30條之約定，應以系爭保
    險契約之要保人即法務部所在地法院有本案管轄權，惟按當
    事人得以合意定第一審管轄法院，同法第24條第1 項前段固
    定有明文，但此合意管轄之約束力，僅及於合意管轄約定之
    當事人，不及於第三人，而保險契約為要保人與保險人所訂
    立之債權契約，要保人指定第三人為受益人者，該第三人並
    非契約當事人（最高法院76年台上字第180 號判例參照），
    而本件原告為系爭保險契約之受益人，依上開判例意旨，原
    告並不受系爭保險契約之拘束，則被告公司上開主張尚非有
    據。
  (二)再按因契約涉訟者，如經當事人定有債務履行地，得由該履
    行地之法院管轄。民事訴訟法第12條固有明文。惟所謂「當
    事人定有債務履行地」，專指當事人以契約訂定之清償地而
    言，民法第314 條所定之債務履行地（法定清償地）無該條
    規定之適用，蓋如在兩造未以契約約定債務履行地之情形下
    ，即逕許債權人以法定清償地定管轄法院，實有違「以原就
    被」之原則。另按民事訴訟法第12條關於債務履行地之約定
    ，固不以書面或明示為必要，即言詞或默示為之，亦非法所
    不許，惟仍必須當事人間有約定債務履行地之意思，始有該
    條之適用，而管轄權之有無，雖為受訴法院應職權調查之事
    項，惟當事人對此訴訟成立要件之舉證責任仍不因而免除。
    查，本件原告雖主張被告公司若應依系爭保險契約給付保險
    金時，會依受益人指定之帳戶匯款，而未指定帳戶時，則以
    支票寄送支付，故其履行地應可認係在受益人即原告之住所
    地或所在地云云，然原告此部分僅係法定清償地之主張，除
    無民事訴訟法第12條規定之適用外，並為被告公司所否認，
    依上開說明，原告自應對兩造就被告公司所負保險金之給付
    義務，曾約定以原告之住所地或所在地為債務履行地之事實
    ，負舉證責任。惟原告迄今仍泛言陳稱給付保險金的履行地
    在本院轄區，復未另行舉證以明，則原告主張依民事訴訟法
    第12條規定，本院有管轄權云云，即難憑採。
  (三)承上所述，本院並無民事訴訟法第24條、第12條所規定之特
    別管轄權，又本件亦無專屬管轄之情形，自應回歸民事訴訟
    法關於普通審判籍之規定，而本件被告公司之所在地為台北
    市大安區，有兩造訴狀可參，依民事訴訟法第2 條第2 項之
    規定，自應由臺北地方法院管轄。茲原告向無管轄權之本院
    起訴，要屬違誤，爰依職權將本件移送該管轄法院。
四、爰裁定如主文。
中    華    民    國   100    年    11    月    2     日
                  民事第二庭  法  官  吳福森
以上正本係照原本作成。
如對本裁定抗告須於裁定送達後10日內向本院提出抗告狀（應按
對造人數提出繕本），並應繳納抗告費新台幣1,000 元。
                              書記官  王振州
中    華    民    國   100    年    11    月    2     日